臺灣高等法院臺南分院刑事判決　　　　　　　九十年度上易字第一七一三號　　Ｃ
　　　上　訴　人　臺灣台南地方法院檢察署檢察官
　　　被　　　告　乙　○　○
　　　選任辯護人　黃　紹　文　律師
右上訴人因被告詐欺案件，不服臺灣臺南地方法院九十年度易緝字第六號中華民國
九十年七月十日第一審判決（起訴案號：臺灣臺南地方法院檢察署八十九年度偵字第
三五七四號），提起上訴，本院判決如左：
      主      文
上訴駁回。
      理      由
一、公訴意旨略以：被告乙○○家族在美國密蘇里州經營之燕京餐廳，原委託林總國
    際開發股份有限公司（下稱林總公司）在台尋找買主，由時任林總公司海外事業
    部經理之張豊章（另案經本院判決無罪確定）帶有意投資移民美國之沈鴻文與廚
    師技術移民之林水松，先於民國（下同）八十年一月十一日至十八日赴美國密蘇
    里州考察，由被告接待參觀燕京餐廳與其任職之哥倫比亞學院，沈鴻文與林水松
    返台後，張豊章因林總公司取消該項海外投資案而離開該公司，被告為使燕京餐
    廳順利出售，竟與張豊章共同意圖為自己不法之所有及為張豊章不法之利益，謀
    議以美金四十五萬元出售，由張豊章尋找買主並與之合夥，張豊章可獲得免付第
    一期款（定金）之利益，張豊章乃積極遊說沈鴻文、林水松辦理移民美國並與之
    合夥投資購買燕京餐廳，由其投資百分之二十，負責外場美語方面事務，林水松
    投資百分之三十，負責廚師工作，沈鴻文投資百分之五十為大股東，使沈鴻文、
    林水松陷於錯誤，認為張豊章會如數支付購買該餐廳投資款，而分別應允依上述
    比例投資後，張豊章、沈鴻文及林水松買方三人與賣方代表曾芷陵（被告母親汪
    明月弟弟汪鏡川之配偶）於同年二月十日在台南市○○街二七五巷十八號張豊章
    家簽訂燕京餐廳買賣契約，張豊章則以其妻戴春美名義簽約後，被告於同年四月
    十三日至上址張豊章家，依所簽訂上開買賣契約向買方收取第一期款（定金）美
    金十萬元，沈鴻文與林水松因不知被告與張豊章約定張豊章無須繳納第一期價款
    （定金）分攤額新台幣（下同）五十五萬一千二百元，沈鴻文乃交付配偶甲○○
    ○簽發以台南區中小企業銀行總行營業部為付款人，八十年四月十五日，面額一
    百三十七萬八千元（折合美金十萬元之百分之五十），第０七六六九二號支票與
    被告。林水松因無支票使用，乃向張豊章借用其簽發以台南市第五信用合作社立
    人分社為付款人，八十年四月十三日，面額八十二萬六千八百元（折合美金十萬
    元之百分之三十），第0000000號支票一張，而張豊章亦假裝簽發同右付
    款人，八十年四月十三日，面額五十五萬一千二百元（折合美金十萬元之百分之
    二十），第0000000號支票，買方三人將上開三張支票交付被告後，被告
    私下將張豊章應支付之上開第0000000號，面額五十五萬一千二百元定金
    支票返還張豊章，使張豊章得以享受免付第一期投資款（定金）之利益，而被告
    另將上開沈鴻文、林水松之二百二十萬四千八百元定金支票二張（林水松於八十
    年四月十一日至十二日交付三筆共七十三萬三千六百元存入張豊章在台南市第五
    信用合作社立人分社第0000000號活期儲蓄存款帳戶，該帳戶於同年四月
    十五日提領一百零二萬二千八百元轉存入張豊章上開支票存款帳戶，並於同日支
    付上開第0000000號支票款八十二萬六千八百元），交付汪鏡川於同年四
    月十五日存入汪鏡川在台灣中小企業銀行台南分行帳戶提示兌領後，同年六月二
    十五日，張豊章與戴春美夫婦帶不知內情之沈鴻文與甲○○○夫婦及林水松共五
    人啟程赴美國密蘇里州與被告洽辦餐廳移交與移民之事，因故解約並被沒收定金
    二百二十萬四千八百元（沈鴻文與林水松所付金定數額）而返國，始未再繼續支
    付買賣價金餘款，但張豊章始終未將其應付上開定金之款項存入銀行帳戶，嗣經
    告訴人甲○○○即沈鴻文之妻提出告訴，因認被告乙○○涉犯刑法第三百三十九
    條第一項詐欺取財與同條第二項詐欺得利罪嫌。
二、公訴人認被告乙○○涉犯前開犯行，係以告訴人甲○○○與被害人林水松之供述
    及證人林益充之供證；張豊章簽發之第0000000號作為定金之支票自簽發
    迄今，並無提示、繳回註銷或申報遺失，及其台南市第五信用合作社第0000
    000號活期儲蓄存款與支票帳戶內，並無前開定金五十五萬一千二百元轉存紀
    錄，顯見張豊章自始即無支付該筆定金之意思，而由張豊章積極遊說沈鴻文與林
    水松與之合夥以四十五萬美金購買前開餐廳，訛稱其投資百分之二十，使沈鴻文
    與林水松信以為真而允諾投資其餘百分之八十，被告乙○○與張豊章顯有共謀向
    沈鴻文與林水松施行詐術，為主要論據。
三、按犯罪事實應依證據認定之，無證據不得推定其犯罪事實，刑事訴訟法第一百五
    十四條定有明文。又認定不利於被告之事實，須依積極證據，苟積極證據不足為
    不利於被告事實之認定時，即應為有利於被告之認定，更不必有何有利之證據；
    再事實之認定，應憑證據，如未能發現相當證據，或證據不足以證明，自不能以
    推測或擬制之方法，為裁判基礎（最高法院三十年上字第八一六號、四十年台上
    字第八六號判例參照）。
四、訊據被告乙○○固坦承因出售燕京餐廳而收取沈鴻文、林水松與張豊章所交付前
    開供作定金之支票，惟堅詞否認有何詐欺犯行，辯稱：伊先前均不認識告訴人、
    張豊章等人，是他們赴美看餐廳時，才第一次見面，伊收到三張定金支票，係依
    其父親與林總公司之約定而照其指示，把兩張支票交給伊舅舅汪鏡川，另一張交
    張豊章轉交給林總公司，作為傭金，八十年六月二十五日告訴人等人到美國，因
    告訴人兩個小孩赴美移民審核沒有通過，而他們對投資餐廳有爭執而主動取銷買
    賣合約，伊問律師如何處理，律師建議依買賣契約Ｃ款精神處理而沒收已收之定
    金等語。
五、經查：
（一）本件告訴人之夫即證人沈鴻文與證人林水松，係先行參加由當時張豊章任職之
      林總公司招集之燕京餐廳投資移民赴美考察活動行程後，決定共同赴美投資燕
      京餐廳，並由張豊章加入投資，三方議定由沈鴻文出資百分之五十，林水松出
      資百分之三十，張豊章出資百分之二十，嗣於八十年二月十日，由張豊章之妻
      戴春美、及林水松、沈鴻文，以及賣方代表曾芷陵共同簽訂契約，再於同年四
      月十三日，在張豊章家中，由沈鴻文交付其配偶甲○○○簽發以台南區中小企
      業銀行總行營業部為付款人，八十年四月十五日，面額一百三十七萬八千元（
      折合美金十萬元之百分之五十），第０七六六九二號支票，林水松交付向張豊
      章借用其簽發以台南市第五信用合作社立人分社為付款人，八十年四月十三日
      ，面額八十二萬六千八百元（折合美金十萬元之百分之三十），第00000
      00號支票，張豊章則交付同右付款人，八十年四月十三日，面額五十五萬一
      千二百元（折合美金十萬元之百分之二十），第0000000號支票各一張
      與被告等情，業據被告於偵查、原審及本院審理時所一致陳述，核與證人林水
      松、沈鴻文、曾芷陵、張豊章所為證述均相符合（曾芷陵係於另案原審證述）
      ，此外並有林總公司出具之張豊章聘書、燕京餐廳投資移民赴美考察活動行程
      表及燕京餐廳買賣契約等件附卷可稽（另案臺灣臺南地方法院檢察署八十六年
      度偵字第五七五五號卷二四至三九頁、本案偵查卷八至十頁），於前開合約書
      內，復有被告簽收訂金字樣，以及證人沈鴻文、林水松、戴春美、曾芷陵之署
      押，堪信為真實。
（二）被告乙○○收受張豊章交付之五十五萬一千二百元第一期款定金之第0000
      000號支票，自簽發迄今，並無提示、繳回註銷或申報遺失，有台南市第五
      信用合作社八十九年四月十一日南五信社發字第０一七四號函可稽（偵查卷三
      九頁），公訴人認張豊章取得無需支付五十五萬一千二百元第一期款定金之不
      法利益，惟此一不法利益之取得，應以前開餐廳買賣成立，始克獲得，嗣買賣
      契約已解除（詳如後述），固對共同投資人沈鴻文、林水松造成損害，惟難反
      論張豊章係因此而受有積極利益。又證人張豊章於原審審理時一再否認有收受
      前開五十五萬一千二百元支票供作傭金等情，果若屬實，被告既將沈鴻文供作
      定金之一百三十七萬八千元支票，及林水松供作定金之八十二萬六千八百元支
      票，交其舅汪鏡川提示兌現，有台灣中小企業銀行總行營業部八十九年四月十
      九日八九南銀總營字第００七三號函及台南市第五信用合作社八十七年八月十
      七日南五信社發字第０三六一號函暨各所附支票一紙正背面在卷可按（偵查卷
      七七之一、之二頁、十四、十五頁），何以獨未提示張豊章之前開支票？可見
      證人張豊章前揭供證，應非可信。再者，八十年一月十一日張豊章邀同沈鴻文
      、林水松前往美國找被告參觀燕京餐廳之投資移民考察活動，係以林總公司之
      名義出團，張豊章於率團費用預算表列載明細告知該公司董事長林益充，此經
      調閱另案臺灣臺南地方法院檢察署八十六年度偵字第五七五五號卷刑事卷內，
      有所附之林總公司燕京餐廳投資移民赴美考察活動行表及該表後附入張豊章率
      團費用預算表一份可稽（證物外放），互核證人林益充於該案八十九年三月二
      十二日原審調查中證稱：「（張豊章擔任何職？）是公司經理，負責美國連絡
      處部門，主要業務辦理移民，任職一年左右，因為我將公司結束後張豊章才未
      在公司任職。」（另案臺灣臺南地方法院八十八年度易更字第五號(二)卷一三六
      頁），證人張豊章於原審審理時證稱約八十年四月間自林總公司離職等情（原
      審卷八九頁），顯見林總公司亦大約於張豊章離職時結束營業，被告所辯其父
      親與林總公司有仲介之約定，應非無稽。則被告主觀上認八十年四月十三日收
      取張豊章之前開定金支票後，即作為林總公司之傭金再交還張豊章，其時間點
      係在林總公司已結束營業，即難以林益充於另案原審審理八十八年度易更字第
      五號張豊章被訴詐欺案件時供證：「趙主任（被告）未給付任何報酬。」、「
      （公司辦理投資有無收支後未提示？）公司並無收入任何金錢。」等語，作為
      認定林總公司或張豊章並未承辦沈鴻文、林水松購買燕京餐廳投資移民案件之
      依據。衡情被告因出售燕京餐廳，受其父親之指示交付仲介傭金，尚難認被告
      與張豊章即係共謀詐欺沈鴻文、林水松等二人。至張豊章未將收取被告交付面
      額五十五萬一千二百元、票號第0000000號支票乙事告知林益充，或轉
      交支票，係其二人間之事，要與本案無關。
（三）張豊章因前開事實被訴詐欺案件，業據本院另案以八十九年度上易字第一０六
      八號判決無罪確定，經本院調卷屬實，張豊章就前開事實即無詐欺犯行，自難
      認被告係與張豊章事先即私下謀議，由張豊章積極遊說施詐，使沈鴻文與林水
      松陷於錯誤與之合夥購買燕京餐廳。
（四）復經調閱另案臺灣臺南地方法院檢察署八十六年度偵字第五七五五號張豊章被
      訴詐欺案卷，據證人林水松於八十六年七月十一日偵查中供證：「（後來為何
      未買成〈指燕京餐廳〉？）因大股東不做，因只付定金我想損失就算了。」、
      「是告訴人自己不想做，害我們投資計劃失敗，我自己賠了錢也自認倒楣。」
      （另案偵查卷四四頁、四五頁反面）；於原審八十八年十月六日調查時供證：
      「因沈鴻文小孩無法移民，沈鴻文太太反對，沈鴻文才放棄投資，沈鴻文先放
      棄投資，我們才跟著不投資的。」（另案原審(一)卷六五頁反面）；張豊章供稱
      ：「申請簽證時告訴人的小孩拿不到簽證：：：告訴人不放心他的小孩留在台
      灣就表示要放棄投資。」等各語（另案偵查卷四五頁）即證人沈鴻文於該案原
      審八十八年九月二十二日調查亦證稱其二名小孩赴美簽證未通過等情（另案原
      審(一)卷三四頁），再核合約書上已明確載明沈鴻文、林水松、戴春美違約不買
      燕京餐廳，僅沒收買方已支付之訂金，賣方不再請求賠償金美金四萬五千元之
      旨，經雙方簽署，有該卷所附合約書可憑，另證人沈鴻文於該案八十八年九月
      二十二日原審調查時對於該前開合約書批註之簽署之真正亦不否認，雖主張係
      被逼簽立云云，惟無證據以實其說，要無可採。故前開燕京餐廳之買賣違約者
      係屬買方，非可歸責於賣方之被告，應堪認定。從而，尚不能因告訴人等人違
      約，經被告沒收二百二十萬四千八百元之訂金，即推論被告涉犯詐欺罪責。足
      見此乃被告與告訴人間，因買賣契約解除而生之糾紛，不足以證明被告有詐欺
      取財之犯行。被告辯無上開犯行，尚堪採信，此外，復查無其他積極證據足認
      被告有公訴人所指犯行，應認為不能證明被告犯罪。
六、原審因而諭知被告無罪，並無不合。檢察官上訴意旨仍執前詞指摘原判決諭知被
    告無罪為不當，非有理由，應予駁回。
據上論結，應依刑事訴訟法第三百六十八條，判決如主文。
本案經檢察官張佩珍到庭執行職務。
中    華    民    國      九十一      年      五      月    二十八      日
                                  臺灣高等法院臺南分院刑事第六庭
                                      審判長法官  楊    明    章
                                            法官  顏    基    典
                                            法官  高    明    發
右正本證明與原本無異。
不得上訴。
                                      法院書記官  李    梅    菊
中    華    民    國      九十一      年      五      月     三十       日
